【裁判字號】    97,上易,132
【裁判日期】    970729
【裁判案由】    妨害自由等
【裁判全文】
臺灣高等法院高雄分院刑事判決         97年度上易字第132號
上  訴  人  臺灣高雄地方法院檢察署檢察官
上  訴  人
即  被  告  庚○○
選任辯護人  李美慧律師
被      告  辛○○
被      告  戊○○
上列上訴人因被告等妨害自由等案件，不服臺灣高雄地方法院96
年度易字第1034號中華民國96年12月11日第一審判決（起訴案號
：臺灣高雄地方法院檢察署95年度偵字第15493 號），提起上訴
，本院判決如下：
    主  文
原判決關於庚○○共同犯強制罪暨定應執行刑部分，均撤銷。
庚○○共同犯強制罪，累犯，處有期徒刑拾月，減為有期徒刑伍
月，如易科罰金，以銀元參佰元即新台幣玖佰元折算壹日。
其他上訴駁回。
庚○○上開撤銷改判部分經減刑後所處有期徒刑伍月，與其上訴
駁回部分即經減刑後所處有期徒刑貳月，應執行有期徒刑陸月，
如易科罰金，以銀元參佰元即新台幣玖佰元折算壹日。
    事  實
一、庚○○前因違反槍砲彈藥刀械管制條例案件，經原審法院判
    處有期徒刑6 月確定，於民國92年10月15日執行完畢。詎仍
    不知悔改，因丁○○位於高雄市小港區○○○○街之「和陞砂
    石場」經營不善，積欠庚○○債務，庚○○為達催討丁○○
    所積欠債務之目的，而分別有以下犯行：
  (一)庚○○於94年3 月31日下午4 時許，前往高雄市○○區○○
    路179 巷72之3 號停車場，向甲○○、乙○○表示丁○○積
    欠渠等債務，要求二人清償債務，竟基於恐嚇之犯意，向甲○○恐嚇稱：「妳把乙○○看好，不然要給乙○○好看」等
    語，又向乙○○恐嚇稱：「你出門最好小心點」等語，致甲○○、乙○○二人心生畏懼，致生危害於安全。
  (二)庚○○與綽號『黑幹』之成年男子，於94年4 月24日晚上7
    時許，共同前往位在屏東縣林邊鄉東港鎮○○○段489 之1
    號土地，由丁○○之前與己○○合夥之養殖魚塭，庚○○等
    人向己○○表示丁○○積欠渠等債務，要求己○○簽立渠等
    事先擬備之魚塭股份，日期93年1 月7 日合作契約書（內容
    略為：己○○所佔魚塭養殖股份30％，丁○○所佔股份為70
    ％），並欲撈捕魚塭內養殖鱸魚販售以清償丁○○積欠債務
    。惟為己○○加以拒絕，渠等竟共同基於以強暴、脅迫方式
    使人行無義務之事及恐嚇之犯意聯絡，由綽號「黑幹」男子
    手持椅子作勢欲丟擲己○○，並向己○○恫稱：如果不簽及
    讓渠等捉魚，將予以毆打並丟入魚塭等語，致己○○心生畏
    懼，及以上開強暴、脅迫方式使己○○行無義務之當場簽立
    股份合作契約書之事，並任渠等在該魚塭灑網撈捕約20、30
    斤鱸魚煮食。
二、案經甲○○訴由高雄市政府警察局三民第二分局報請臺灣高
    雄地方法院檢察署檢察官偵查起訴。
    理  由
壹、證據能力：
一、按被告以外之人於審判外之言詞或書面陳述，除法律有規定
    者外，不得作為證據，刑事訴訟法第159 條第1 項定有明文
    。又被告以外之人於審判外之陳述，雖不符前4 條之規定，
    而經當事人於審判程序同意作為證據，法院審酌該言詞陳述
    或書面陳述作成時之情況，認為適當者，亦得為證據。
    當事人、代理人或辯護人於法院調查證據時，知有第159 條
    第1 項不得為證據之情形，而未於言詞辯論終結前聲明異議
    者，視為有前項之同意，刑事訴訟法第159 條之5 亦定有明
    文。本件證人丁○○、乙○○、辛能飛、邱莉雯，告訴人即
    證人甲○○、丙○○於警詢中之陳述，為被告以外之人於審
    判外之言詞陳述；而卷附汽車買賣合約書、協議書、本票及
    合作契約書，雖係被告以外之人於審判外之書面陳述，但檢
    察官、被告就上開言詞及書面陳述，並未於本院審理過程中
    聲明異議，視為同意將上開書面陳述作為證據，並審酌上開
    言詞及書面陳述作成時之情況均屬正常，且與本案相關之待
    證事實具有關連性，認適當作為證據，依前開刑事訴訟法第
    159 條之5 之規定，認上開陳述均具有證據能力。
二、次按，被告以外之人於偵查中向檢察官所為之陳述，除顯有
    不可信之情況者外，得為證據，刑事訴訟法第159 條之1第2
    項定有明文。本件證人丁○○、甲○○、乙○○、己○○、
    丙○○、辛能飛及邱莉雯於檢察官偵查中所為之具結證述內
    容，經本院提示後，公訴人、被告對其證據能力不爭執，並
    無顯有不可信之情況，且與本案相關之待證事實具有關連性
    ，自應具有證據能力。
貳、實體部分：
一、被告庚○○有罪部分：
(一)、訊據上訴人即被告庚○○固不否認其與丁○○間有債務糾紛
    ，且於94年3 月31日下午4 時許，前往高雄市○○區○○路
    179 巷72之3 號停車場，向甲○○表示需清償丁○○積欠債
    務之事實，惟矢口否認有恐嚇甲○○、乙○○之犯行，辯稱
    ：伊是去向丁○○太太甲○○說還錢的事，並沒有向甲○○
    稱：「妳把乙○○看好，不然要給乙○○好看」及向乙○○
    稱：「你出門最好小心點」等語，伊在那裡僅講一講，警察
    就來了云云。經查：上揭事實欄(一)之犯罪事實，業據告訴人
    即證人甲○○於偵查中具結證稱：「94年3 月31日庚○○有
    到我小港區○○路179 巷72之3 號我的停車場恐嚇我要還他
    錢，他說丁○○有欠他們的錢，他叫我要將乙○○看好，不
    然要讓他好看，他叫我兒子乙○○出門要小心。94年3 月31
    日遭被庚○○恐嚇時會害怕。」等語（見偵(一)卷第133 、13
    4 頁），復於原審審理時證稱：「庚○○來我那裡說丁○○
    欠他錢，要我拿錢出來還，庚○○說他見過我兒子，要我和
    我兒子一起還錢。庚○○的意思是說去過丁○○砂石場的就
    要一起還錢。我和他理論說我和丁○○已離婚，為何要幫他
    還錢。庚○○就說要我將我兒子顧好，不然要給乙○○好看
    。他當時跟我說要將我兒子顧好，我就很怕，我隔天就到桂
    林派出所備案，桂林派出所叫我去小港分局去報案。警察是
    我報案才來，警察來的時候，我兒子跟警察講說他們比較小
    聲，警察沒有進來，警察走後，庚○○就對我恐嚇。」等語
    明確（見原審卷第148 、149 頁）。核與證人乙○○於偵查
    中具結證稱：「（94年3 月31日有遭人恐嚇？）有，是遭庚○○恐嚇，庚○○恐嚇我說叫我出去要小心，要我母親要好
    好照顧我，我聽了會害怕。」、「（庚○○為何恐嚇你？）
    庚○○來說丁○○欠他錢，要我媽還，我媽說沒有欠他錢，
    為何要還他。」等語（見偵(一)卷第134 頁），及於原審審理
    時證稱：「庚○○來了之後就說丁○○欠他們錢，要我和我
    媽媽還錢，然後就在那裡理論。庚○○理論不過我們，就放
    話說：『你出門最好小心點』。」等語（見原審卷第150 頁
    ）等情節均相互一致，再參之被告庚○○亦自陳有對甲○○
    大小聲等情以觀（見原審卷第292 頁），堪認告訴人之上揭
    指訴應非子虛，被告上揭所辯委無可採。又衡諸被告庚○○
    以前開言詞揚稱倘甲○○拒不還款，則將危害乙○○生命之
    方式，使甲○○、乙○○心生畏懼之事實，應堪認定。本件
    事證明確，被告庚○○上開犯行，洵堪認定。
(二)、又訊據被告庚○○固坦承有於94年4 月24日晚上7 時許，與
    綽號『黑幹』之成年男子，共同前往位於屏東縣林邊鄉東港
    鎮○○○段489 之1 號養殖魚塭之事實，惟矢口否認有脅迫
    己○○簽立魚塭股份合作契約書，及強行撈魚之事實，辯稱
    ：漁塭那件事情是丁○○帶我們去，他說要將魚賣掉，再還
    我們錢，己○○是自願簽立魚塭股份合作契約書及自行撈捕
    鱸魚煮食云云。經查：上揭事實欄(二)之犯罪事實，業據證人
    丁○○於原審審理中具結證稱：「（94年4 月24日下午7 時
    左右，你是否帶庚○○等人去林邊鄉漁塭？）我有帶庚○○
    、『黑幹』、楊明璋去己○○的漁塭。」、「（當天的情形
    ？）進去的時候，他們跟照顧漁塭的己○○說要抓魚，己○○有看到我，就跟庚○○、「黑幹」、楊明璋說漁塭的股權
    已頂讓了不是我的，是我前妻甲○○的。己○○不讓他們抓
    魚，庚○○、『黑幹』、楊明璋就跟己○○大小聲。」、「
    （大小聲說些什麼？）大家在場都以三字經相罵，至於他們
    怎麼跟己○○說，我不清楚；我有跟他們說漁塭不是我的，
    但是他們不相信。」、「（那天庚○○等人，是否有拿出一
    張「合作契約書」要己○○簽？）那天在漁塭我和己○○有
    簽，應該是卷宗內的「合作契約書」就是所謂的合作契約書
    。」、「（當天己○○是否為自願簽合作契約書？）因為很
    多人在罵他，他自己只有一個人，他不甘願才簽的。」等語
    （見原審卷第144 、145 頁），核與證人己○○於偵查中具
    結證稱：「（94年4 月24日庚○○等人有到東港鎮○○○段
    489 之1 號漁塭？）有，當天晚上七、八點，庚○○有去，
    該漁塭是我與丁○○二人合夥養殖，因丁○○與他們有債務
    糾紛，他們來之後就要強行抓魚，但我不要給他們抓，他們
    以椅子作勢要打我，逼我要寫合作契約書，表示答應魚讓他
    們抓走，他們逼我寫的時候說丁○○欠他們錢，並說我如不
    讓他們抓魚，要打我並要將我丟入漁塭，我被逼寫了合作契
    約書，之後他們去買漁網將魚共二、三十斤網走。」等語（
    見偵(一)卷第132 頁），經核就被告與綽號『黑幹』者部分之
    證述情節互相一致（楊明璋部分另論）；此外，復有被告庚○○提出日期為93年1 月7 日之合作契約書（見偵(一)卷第18
    4 頁）在卷可憑（按該合約契約書上之日期93年1 月7 日係
    事先打字倒填日期，實際簽署日期為94年4 月24日，業據被
    告庚○○於原審法院供明在案），是以被告與綽號『黑幹』
    之成年男子，於94年4 月24日晚上7 時許，共同前往位在屏
    東縣林邊東港鎮○○○段489 之1 號土地，由丁○○與己○○合夥之養殖魚塭，以上開方式強暴、脅迫己○○簽立股份
    合作契約書之事，並任渠等在該魚塭捕魚部分之事實，應堪
    認定。
(三)、核被告庚○○就上開犯罪事實(一)所為，係犯刑法第305 條之
    恐嚇罪，被告庚○○以一行為同時恐嚇甲○○及乙○○二人
    ，乃一行為觸犯數罪名之想像競合犯，依刑法第55條之規定
    僅論以恐嚇一罪。至於檢察官起訴事實謂另又有共犯楊明璋
    、綽號『黑幹』及被告戊○○、辛○○等人（該二人下述無
    罪部分另詳論），但因無證據足認渠等為共犯，是本件係庚○○單獨犯罪。另核就被告庚○○上開犯罪事實(二)所為，係
    犯刑法第304 條第1 項之強制罪（按被告行為後，上開條文
    中關於罰金刑最低額部分，依95年7 月1 日修正生效後之刑
    法第33條第5 款規定為「罰金：新台幣一千元以上，以百元
    計算之」，較舊法所定罰金最低額為「銀元一元以上」為重
    ，經比較新舊法之結果，自以修正前規定較有利於行為人，
    是依刑法第2 條第1 項前段規定，應適用行為時之法律）。
    又按刑法第304 條之強暴、脅迫，祇以所用之強脅手段足以
    妨害他人行使權利為已足，並非以被害人之自由完全受其壓
    制為必要。本件被告庚○○與綽號「黑幹」者，於討論債務
    期間，固有持現場椅子作勢要打嚇己○○及恫稱「如果不簽
    就抓來打」、「若不簽把他丟下漁塭內」等恐嚇行為，惟此
    等恐嚇犯行，應屬包括於以強暴、脅迫使人行無義務之事之
    同一意念中，即恐嚇危害安全之情形，仍應視為強制罪之部
    分行為，不另論罪。被告庚○○與與綽號「黑幹」之成年男
    子間，就犯罪事實(二)之犯行有犯意聯絡及行為分擔，應論以
    共同正犯（按被告行為後，95年7 月1 日修正施行之刑法第
    28 條 由『二人以上共同實施犯罪之行為者，皆為正犯』，
    修正為『二人以上共同實行犯罪之行為，皆為正犯』，即已
    限縮於共同實行犯罪行為者始成立共同正犯，排除陰謀犯、
    預備犯共同正犯，是新舊法就共同正犯之範圍因此有所變動
    ，自屬行為後法律有變更，而非僅屬文字修正，因而比較新
    舊法結果，固以新法較被告有利，但為免與上開實體法條分
    割適用，經整體綜合比較後，仍以被告行為時之法律為據）
    。至於公訴人另謂另案被告楊明璋亦有參與共犯乙節，惟查
    ，證人己○○於原審另案審理中已明確證稱：未見楊明璋向
    其恐嚇；我當時沒有看到楊明璋等人，要我簽讓渡書及拿以
    子作勢要丟我的人，都不是在庭被告楊明璋等語（見原審法
    院96 年 度易字第3661號刑事卷第186 頁至第188 頁）；而
    證人庚○○於本院審理上開被告楊明璋上訴案中亦證稱：「
    這件事楊明璋不知情。」等語（見本院97年度上易字第353
    號刑事卷第54頁），是另案被告楊明璋應無參與此犯行；至
    於公訴人起訴之另一共犯盧天榮部分，亦經證人丁○○於另
    案審理中已明確證稱：盧天榮沒有去等語（見原審法院96年
    度易字第3661號刑事卷第191 頁），而另案被告盧天榮亦經
    原審法院於96年度易字第3661號審理中判決無罪確定在案，
    是公訴人謂另有共犯楊明璋、盧天榮乙節，均有未恰。被告
    庚○○所犯上開恐嚇及強制二罪間，犯意各別，行為互殊，
    應分論併罰。又被告庚○○有如事實欄所載之前案科刑及執
    行紀錄，有卷附臺灣高等法院被告前案紀錄表可按，其受有
    期徒刑之執行完畢，5 年以內故意再犯本件有期徒刑以上之
    罪，均為累犯，均應依刑法第47條第1 項之規定加重其刑（
    被告庚○○係故意犯罪，並無刑法新舊法比較問題，逕適用
    裁判時之刑法47條）。
(四)、原審認被告庚○○犯恐嚇罪部分罪證明確，因而適用刑法第
    2 條第1 項前段、修正前刑法第305 條、第41條第1 項前段
    ，刑法第47條第1 項、第55條，刪除前罰金罰鍰提高標準條
    例第2條 （原審漏引，但理由已敘述），刑法施行法第1 條
    之1 等規定，並審酌被告庚○○係有正常智識之成年人，當
    知在我國法治社會中，遇有債務糾紛應以和平、理性之態度
    ，循合法途徑解決，竟因與債務人丁○○有債務糾紛，即對
    丁○○之前妻及兒子為恐嚇，危害非輕，事後復虛詞狡飾否
    認犯行，毫無悔意，另參酌被告庚○○迄未與被害人和解等
    一切情狀，量處有期徒刑4 月。又因被告庚○○所犯上開之
    罪，其犯罪時間在96年4 月24日以前，合於中華民國96年罪
    犯減刑條例之規定，爰依法均減其宣告刑二分之一即分別為
    有期徒刑2 月，併諭知如易科罰金，以銀元300 元即新臺幣
    900 元折算壹日之折算標準（按被告行為後，刑法已於94年
    2 月2 日修正公布，於95年7 月1 日施行，新修正刑法第41
    條易科罰金之折算標準修正為以新台幣1 千元、2 千元、3
    千元折算1 日，較修正前舊法之銀元300 元即新台幣900 元
    折算1 日為重，修正後之法律易科罰金較重，依刑法第2 條
    第1 項前段從舊從輕之規定，亦應適用有利於被告之修正前
    刑法第41條易科罰金之折算標準處罰）。其認事用法，核無
    不合，量刑亦屬允當。被告庚○○上訴意旨否認犯罪，指摘
    原判決不當；公訴人上訴意旨，指摘原判決量刑不當，均無
    理由，應予駁回。
(五)、原審就被告庚○○犯共同強制罪部分予以論罪科刑，固非無
    見；惟查，另案被告楊明璋並未參與此部分之犯行，而原審
    竟認定楊明璋亦有參與而屬共犯，容有未恰。被告庚○○上
    訴意旨就此部分否認犯罪；而公訴人上訴意旨，指摘原判決
    量刑不當，雖均無理由，惟原判決既有上開可議之處，自應
    由本院將原判決關於此部分及定應執行刑部分均撤銷改判。
    爰審酌被告庚○○以暴力催討債務，實有不該，且犯後猶飾
    狡辯，態度不佳；惟念被告庚○○之教育程度不高，及丁○○確有積欠伊債務不還等一切情狀，仍量處有期徒刑10月。
    又因被告庚○○所犯本罪之時間在96年4 月24日以前，合於
    中華民國96年罪犯減刑條例之規定，爰依法減其宣告刑二分
    之一即為有期徒刑5 月，且另與上開駁回部分即經減刑後所
    處有期徒刑2 月，合定應執行刑為有期徒刑6 月，並諭知如
    易科罰金以銀元300 元即新台幣900 元折算1 日之折算標準
    （易科罰金比較，如前所述）。
(六)、被告庚○○不另為無罪諭知部分：
  1.公訴暨移送併辦意旨另認：庚○○因與丁○○有前開借款糾
    紛，並於94年4 月下旬某日知悉丙○○積欠丁○○債務，而
    丙○○所有車號9R-262號貨櫃曳引車一部，透過設於高雄市
    苓雅區○○○路87號6 樓之1 之德元通運有限公司（下稱德
    元公司）負責人邱莉雯出售後，售得約新臺幣（下同）93萬
    元，扣除丙○○積欠德元公司之汽車貸款83萬元，尚可領回
    99,600元餘款，竟於94年4 月27日上午10時30分許，丙○○
    前往德元公司向邱莉雯領取上開餘款時，庚○○竟與楊明璋
    共同基於恐嚇之犯意，推由楊明璋到德元公司向丙○○表示
    ：『黑金仔（指庚○○）叫我把賣掉車子的錢拿走以抵押丁○○欠款』等語，然丙○○以並未積欠庚○○債務為由拒絕
    楊明璋，楊明璋竟向丙○○恐嚇稱：『我是討債公司的人我
    知道你家住在哪裡，如果這筆錢沒有給我，我不會放過你們
    ，我會讓你死的很難看』等語，致丙○○心生畏懼而離去，
    以此脅迫手段，妨害丙○○行使領取賣車餘款權利，將前開
    餘款取走，並將丙○○簽發予丁○○之面額各為5 萬元本票
    2 張歸還丙○○，用以抵銷丙○○積欠丁○○之債務，丙○○事後心有不甘，於翌日（28日）下午2 時許以電話聯絡庚○○，表示其並未積欠庚○○債務，庚○○應無資格將賣車
    餘款取走，並要報警處理等情，庚○○竟承繼上開恐嚇之犯
    意，向丙○○恐嚇稱：『你若是要針對我，不然大家來輸贏
    』等語，致丙○○心生畏懼，致生危害於安全，因認被告庚○○另犯刑法第304 條之強制罪嫌及刑法第305 條之恐嚇危
    害安全罪嫌云云。
  2.按被告未經審判證明有罪確定前，推定其為無罪；犯罪事實
    ，應依證據認定之，無證據不得認定犯罪事實。又不能證明
    被告犯罪者，應諭知無罪之判決，刑事訴訟法第154 條、第
    301 條第1 項分別定有明文。次按，認定犯罪事實所憑之證
    據，雖不以直接證據為限，間接證據亦包括在內，然而無論
    直接證據或間接證據，其為訴訟上之證明，須於通常一般人
    均不致有所懷疑，而得確信其為真實之程度者，始得據為有
    罪之認定，倘其證明尚未達到此一程度，而有合理之懷疑存
    在時，即難遽採為不利被告之認定，最高法院著有76年臺上
    字第4986號判例可資參照。又告訴人之告訴係以使被告受刑
    事訴追為目的，是其陳述是否與事實相符，仍應調查其他證
    據以資審認，最高法院52年臺上字第1300號判例著有明文。
  3.公訴人認被告庚○○涉犯前揭罪嫌，無非係以告訴人即證人
    丙○○之指訴、證人邱莉雯、辛能飛之證詞為論罪依據。然
    訊據被告庚○○堅決否認有何上開犯行，辯稱：伊沒有恐嚇
    丙○○，只是去處理丁○○欠伊之債務。是丙○○欠丁○○
    的錢，也欠車行的錢，丁○○叫楊明璋拿丙○○的本票，去
    拿賣車的錢給丁○○，丁○○再將錢還伊，伊沒有跟丙○○
    講『你如果要針對我，大家來輸贏』等語。經查：
  告訴人丙○○、證人辛能飛固於警詢、偵查及原審審理中分
    別指訴或證稱：被告庚○○於94年4 月27日上午10時30分許
    指示楊明璋對丙○○表示稱：庚○○叫伊來把賣掉車子的餘
    款拿走以抵押丁○○欠債，丙○○當時不答應，楊明璋即對
    丙○○出言嚇稱：伊是討債公司的人，知道丙○○家住在哪
    裡，如果不將該這筆錢給伊，將對丙○○及其家人不利，才
    讓他將錢拿走等情，惟查：94年4 月27日上午10時30分被告
    並未出現於證人邱莉雯公司辦公室內等情，業據證人邱莉雯
    於警詢中陳述甚名，且為告訴人丙○○所不爭執，是縱然被
    告庚○○有指示楊明璋請往收錢，但並無證據可資證明被告
    庚○○自始即與另案被告楊明璋係以恐嚇之脅迫手段妨害丙○○行使權利而為；而況本件告訴人丙○○即有積欠丁○○
    之債務，亦為告訴人所自承不諱，因而丁○○既又有積欠被
    告之債務，則被告庚○○指示楊明璋前往收取債權底債，乃
    係債權之正當行使，並無違法之處。至於楊明璋在德元公司
    對丙○○所為恐嚇及強制行為，究係楊明璋個人之行為，而
    不能逕認係出於被告庚○○之授意或與庚○○有所犯意聯絡
    。此外，亦無其他證據足證被告庚○○有上揭犯行，是上揭
    犯罪事實，僅有證人即告訴人丙○○之證詞可憑，而其指證
    是否真實，顯有待究明，告訴人未能就其指訴之內容提出其
    他證據以實其說，顯難僅憑被害人主觀臆測，遽認被告庚○○有上揭強制或恐嚇犯行。
  另證人即告訴人丙○○雖另指訴被告庚○○有於94年4 月28
    日對其恐嚇稱：「你若是要針對我，不然大家來輸贏」乙事
    ；按上開指述，除證人即告訴人丙○○之單一指訴外，尚乏
    其他證據足資佐證。至於證人辛能飛雖曾於偵查中證稱：賣
    車隔天，丙○○告訴伊說庚○○以電話恐嚇他等語（見偵
    卷第214 頁），然其證述係經由證人丙○○所轉述，並非親
    自見聞，亦無法據以佐證證人丙○○之證述為真實，是顯難
    僅憑其告訴人之片面陳述，遽認被告有此部分犯行。此外，
    又無其他積極證據足資認定被告有此犯行，應認被告庚○○
    被訴此部分之罪嫌不足。
  綜上，此部分尚乏積極證據認定被告庚○○有公訴人所指之
    妨害他人行使權利或恐嚇犯行，本諸無罪推定原則，此部分
    本應為被告庚○○無罪之諭知。惟公訴人既認此部分所為與
    上開論罪科刑部分，具有連續犯之裁判上一罪及部分行為關
    係，此部分爰不另為無罪之諭知。
二、被告辛○○、戊○○無罪部分：
(一)、公訴意旨另認：辛○○、戊○○有於94年3 月31日下午4
    時許，與被告庚○○、楊明璋及綽號「黑幹」之成年男子共
    同前往高雄市○○區○○路179 巷72之3 號停車場，對甲○○、乙○○為恐嚇，因認被告辛○○、戊○○亦均涉有刑法
    第305 條之恐嚇罪嫌。辛○○、戊○○有於94年4 月24日
    晚上7 時許，與庚○○與楊明璋及綽號「黑幹」之成年男子
    ，共同前往位在屏東縣林邊鄉東港鎮○○○段489 之1 號土
    地，由丁○○與己○○合夥之養殖魚塭，強暴、脅迫己○○
    簽立股份合作契約書之事，並強制在該魚塭捕魚，因認被告
    辛○○、戊○○亦均涉有刑法第304 條之強制罪嫌。而公訴
    人認被告辛○○、戊○○涉犯上開罪嫌，無非係以：證人甲○○、乙○○於警詢時之證詞，為其論據。
(二)、有關上開之被訴部分：訊據被告辛○○、戊○○均堅詞否
    認有於94年3 月31日與被告庚○○等人共同前往高雄市○○
    區○○路179 巷72之3 號停車場，對於甲○○及乙○○為恐
    嚇之犯行，被告辛○○辯稱：停車場我沒有去，也不知道這
    件事情；被告戊○○辯稱：停車場的事情是因為丁○○向我
    借3 張票，兩張票在他太太那裡，我和我國中同學朱秀宏兩
    個人去，我們去找丁○○的太太甲○○，到停車場前遇到兩
    個警察，當時庚○○已經在裡面了。然後進去裡面問他太太
    甲○○是否能將票還我，他太太還罵我，所以我就回來了等
    語。經查：
  (1)證人甲○○雖於警詢中證稱：「於94年3 月31日下午16時許
    ，庚○○、戊○○、綽號『明璋』、『秀宏』等前往高億通
    運公司，找伊兒子乙○○要他負責丁○○的債務，並揚言「
    如不負責，要他出外要小心。」等語（見偵卷第58、59頁
    ）；又於偵查中證稱：「94年3 月31日庚○○有帶陳進德、
    辛○○共6 人到我小港區○○路179 巷72之3 號我的停車場
    恐嚇我要還他錢，他說丁○○有欠他們的錢，他叫我要將乙○○看好，不然要讓他好看，他叫我兒子乙○○出門要小心
    。」等語（見偵卷第133 頁）；另證人乙○○雖於偵查中
    證稱：「94年3 月31日是遭庚○○恐嚇，當天共庚○○帶了
    戊○○、『明章』、『黑幹』等共計6 個人來，庚○○帶頭
    講話，其他人坐在旁邊看，庚○○恐嚇我說叫我出去要小心
    ，要我母親要好好照顧我，我聽了會害怕。」等語（見偵
    卷第134 頁），惟查，依以上證述，證人甲○○、乙○○二
    人均未提及被告辛○○於當日有到場，而證人甲○○於警詢
    及偵查中雖證述庚○○等人於94年3 月31日下午16時許，有
    前往高億通運公司停車場對其恐嚇，但並未指明除庚○○外
    ，尚有何人對伊及伊兒子乙○○出言恐嚇，證人乙○○則是
    明確指出係庚○○帶頭講話，其他人在旁邊看，且是庚○○
    對其出言恐嚇，並未提及其他在場之人亦有恐嚇之行為。
  (2)又證人甲○○於原審審理中具結證稱：「印象中辛○○沒有
    去，是庚○○來我那裡說丁○○欠他錢，要我拿錢出來還，
    我和他理論說我和丁○○已離婚，為何要幫他還錢。庚○○
    就說要我將我兒子顧好，不然要給乙○○好看。」、「（庚○○跟你說的時候，其他人在作什麼？）印象中他們在旁看
    。」、「（對你之前在檢察官偵訊時稱辛○○有一起去現場
    ，有何意見？）辛○○沒有去等語。」（見原審卷第148 、
    149 頁）。另證人乙○○於原審審理中亦證稱：「（在94年
    3 月31日下午4 時，庚○○是否帶人到孔鳳路要你和你母親
    還錢？）一開始先是庚○○及三個朋友，後來又來兩位，時
    間差了一、二十分鐘，一位是在庭上的戊○○。來了之後就
    說丁○○欠他們錢，要我和我媽媽還錢，然後就在那裡理論
    ，他們就大小聲，幾乎都是庚○○在講，戊○○也有，但是
    他是為了票的事情，他要將票拿回去。、「（後來戊○○來
    了之後，是否繼續討論債務的問題？）他是說他將票借給丁○○，丁○○拿票向我媽媽調現金戊○○想將票拿回去，我
    們跟他講，這樣的話我們就損失，所以不將票給他。戊○○
    沒有恐嚇我，戊○○有無恐嚇我母親我不清楚，他是針對票
    的問題，他跟我媽媽在處理。」等語（見原審卷第150 、15
    1 頁）。又證人即同案被告庚○○、戊○○於原審審理中均
    具結證稱：「被告辛○○並沒有去上開停車場。」等語明確
    （見原審卷第189 、190 頁）。由以上證人於原審法院審理
    中經交互詰問之證述，證人甲○○、乙○○、庚○○、戊○○均明確證稱：被告辛○○於94年3 月31日當天，並未與庚○○等人共同至甲○○位於孔鳳路停車場等語，足認被告辛○○辯稱伊並未至上開停車場，是以對此部分事實並不知情
    等語，應屬可信。
  (3)至證人甲○○、乙○○雖證稱：「被告戊○○有於94年3 月
    31日當天到上開停車場。」等語，然依證人乙○○之上開證
    述，被告戊○○乃在被告庚○○到達該停車場一、二十分鐘
    後始到達現場，並非與被告庚○○共同前往，且被告戊○○
    係針對借票的問題欲跟甲○○處理，其前往之目的與庚○○
    及丁○○間之債務問題毫無相關。又證人甲○○、乙○○於
    本院中均明確證稱被告戊○○並未對其等恐嚇，是以雖被告
    戊○○有於94年3 月31日當天與庚○○先後到達上開停車場
    ，而被告庚○○於當天有對甲○○、乙○○為恐嚇，亦不能
    逕為認定嗣後剛好在場之被告戊○○與被告庚○○間有犯意
    之聯絡及行為之分擔。
  (4)綜上，公訴人所提出之證據，對於此部分被告辛○○、戊○○之犯罪事實，應屬不能證明。
(三)、有關上開之被訴部分：訊據被告辛○○、戊○○均堅詞否
    認有上開與被告庚○○共同恐嚇犯行。被告辛○○辯稱：我
    沒有去己○○的魚塭，發生什麼事情我都不知道等語；被告
    戊○○則辯稱：我和丁○○有生意往來，我借3 張票給他，
    2 張在他妻子那裡，1 張流到地下錢莊。我問他是否能將票
    還我，他說沒有辦法。己○○東港鎮的漁塭我有去，是丁○○帶我去的，當時己○○有跟我講漁塭有一半股份原是丁○○的，後來股份改成甲○○的，我就問丁○○為何跟我講的
    不實在，我就和丁○○在旁邊講事情。那天我沒有看到有簽
    協議書（指合作契約書）的事情，我只去一次等語。公訴人
    認被告辛○○、戊○○涉犯上開罪嫌，無非以：證人丁○○
    於警詢及偵查中之證述及證人己○○於偵查中之證述，為其
    論據。經查：
  (1)證人丁○○雖於警詢中證稱：「伊記得當天應係94年4 月24
    日，庚○○（黑金）、『黑幹』、『邱明璋』（應為楊明璋
    ）等人分開三部自小客車帶伊到該處，拿出他們預先準備好
    的合同書要己○○簽名，己○○不肯並說該漁塭現在為伊前
    妻所有，如果要抓魚也要經過伊前妻同意，這時綽號『明璋
    』之男子隨即持現場椅子作勢要打己○○，另綽號『黑幹』
    出言恐嚇『如果不簽就抓來打』，當時己○○礙於現場對方
    人數眾多無法反抗及逃脫，在恐懼下逼不得已簽下該合同書
    ，隨後他們就去買漁網來捉魚並在現場煮食。」等語（見他
    卷第11至13頁）；證人己○○雖於偵查中證稱：「當天晚
    上庚○○、戊○○、辛○○、盧天龍等人都有去，該漁塭是
    伊與丁○○二人合夥養殖，因丁○○與他們有債務糾紛，他
    們來之後就要強行抓魚，但伊不要給他們抓，他們以椅子作
    勢要打伊，逼伊要寫合作契約書，表示答應魚讓他們抓走，
    伊被逼寫了和作契約書，之後他們去買漁網將魚共二、三十
    斤網走。」等語（見偵卷第132 頁）。依以上證述，夥同
    前往之證人丁○○並未提及當天被告辛○○有到場，是證人
    己○○提及辛○○有到場，然己○○並不認識庚○○等人，
    是以其證述當天遭強制簽署合作契約書時，被告辛○○有在
    現場云云，尚非無瑕疵可指。
  (2)又證人丁○○於原審審理中證稱：「伊有帶庚○○、戊○○
    、『黑幹』、楊明璋去己○○的漁塭，但是辛○○沒有去。
    」等語（見原審卷第144 頁），核與證人即同案被告庚○○
    、戊○○，證人楊明璋於原審審理中經交互詰問均一致具結
    證稱：被告辛○○並沒有去上開魚塭等語（見原審卷第186
    、189 、190 頁）均屬相符，足認被告辛○○辯稱伊並未至
    上開魚塭，是以對此部分事實並不知情等語，應屬可信。
  (3)至證人丁○○雖證稱：被告戊○○有於94年4 月24日晚上7
    時許，與庚○○、楊明璋、綽號『黑幹』之成年男子共同前
    往上開魚塭等語，而被告戊○○對此點亦不爭執（惟爭執當
    日並未簽署合作契約書）；惟查，被告戊○○與丁○○間之
    糾紛，係屬借票之糾紛，與被告庚○○與丁○○間之債務糾
    紛完全無關，已如前述。又證人丁○○於原審審理中亦證稱
    ：「伊有去漁塭兩次，忘記是第一次去的時候還是第二次去
    的時候簽的。印象中辛○○沒有去，戊○○我記得有一次是
    將我叫到旁邊講漁塭讓渡的事情。不記得是哪一次去的時候
    簽的。第二次他們是要去抓魚，是抓鱸魚來吃……。」等語
    （見原審卷第147 頁），並參酌己○○被脅迫所簽署之上開
    合作契約書，於簽署完畢後亦係逕由庚○○取走，並業經庚○○於警方調查時提出，有合作契約書在卷可證（見偵卷
    第184 頁、原審卷第291 頁），足認被告戊○○辯稱：其係
    與丁○○在旁邊講事情，並沒有看到有簽合作契約書的事情
    ，應非虛構。且證人己○○、丁○○等人亦未曾證述被告戊○○確有參與任何強制或恐嚇己○○之行為，是被告戊○○
    於當日雖有與庚○○、楊明璋、綽號『黑幹』之成年男子共
    同前往上開魚塭，亦不能逕為認定在場之被告戊○○與庚○○、楊明璋、綽號『黑幹』之成年男子間，有強制與恐嚇之
    犯意聯絡及行為分擔。
(四)、綜上所述，公訴人所提出之證據尚不足以證明被告辛○○、
    戊○○涉有上開強制與恐嚇犯行。此外，復查無其他積極證
    據足資審認被告辛○○、戊○○有何公訴人所指之上揭強制
    與恐嚇犯行。揆諸上揭說明，自屬不能證明被告辛○○、戊○○有該部分之犯行，自應就被告辛○○、戊○○關於上開
    被訴上開犯行為無罪之諭知。
(五)、原審因而以不能證明被告辛○○、戊○○有上開強制與恐嚇
    犯行，而為被告辛○○、戊○○無罪之諭知，核無違誤；檢
    察官上訴意旨，指摘原判決此部分不當，為無理由，應予駁
    回。
據上論斷，應依刑事訴訟法第368 條、第369 條第1 項前段、第
364 條、第299 條第1 項前段、刑法第2 條第1 項前段、第47條
第1 項、第51條第5 款，修正前刑法第28條、第304 條、第41條
第1 項前段，修正前罰金罰鍰提高標準條例第2 條，刑法施行法
第1 條之1 ，中華民國96年罪犯減刑條例第2 條第1 項第3 款、
第7 條、第9 條，判決如主文。
本案經檢察官王登榮到庭執行職務。
中    華    民    國    97    年    7     月    29    日
                  刑事第四庭    審判長法  官  蕭權閔
                                      法  官  陳吉雄
                                      法  官  吳進寶
以上正本證明與原本無異。
不得上訴。
中    華    民    國    97    年    7     月    29    日
                                      書記官  林佳蓉
附錄本件論罪科刑法條：
刑法第304條
以強暴、脅迫使人行無義務之事或妨害人行使權利者，處3年以
下有期徒刑、拘役或3百元以下罰金。
前項之未遂犯罰之。
刑法第305條
以加害生命、身體、自由、名譽、財產之事，恐嚇他人致生危害
於安全者，處2年以下有期徒刑、拘役或3百元以下罰金。


司法院資訊處製作；財團法人民間司法改革基金會備份。
